ACORDAO-COMPLETO-2434255

ACÓRDÃO 1622/2022 ATA 7/2022 - PRIMEIRA CÂMARA

VISTOS, relatados e discutidos estes autos de recurso de reconsideração interposto por Geraldo Paiva dos Santos Junior, contra o Acórdão 5045/2020-TCU-Primeira Câmara. 
ACORDAM os Ministros do Tribunal de Contas da União, reunidos em sessão da Primeira Câmara, diante das razões expostas pelo Relator e com fundamento nos artigos 32, inciso I, e 33 da Lei 8.443/1992, em:
9.1. conhecer do recurso para, no mérito, negar-lhe provimento;
9.2. dar ciência desta deliberação ao recorrente e demais interessados.

Recurso de reconsideração em tomada de contas especial

Primeira Câmara

Município de São José do Campestre - RN.

3. Interessados/Responsáveis/Recorrentes:
3.1. Interessado: Fundo Nacional de Desenvolvimento da Educação (00.378.257/0001-81).
3.2. Responsável: Geraldo Paiva dos Santos Junior (XXX.160.424-XX).
3.3. Recorrente: Geraldo Paiva dos Santos Junior (XXX.160.424-XX)..

13.1. Ministros presentes: Vital do Rêgo (na Presidência), Walton Alencar Rodrigues (Relator) e Jorge Oliveira.
13.2. Ministro-Substituto convocado: Augusto Sherman Cavalcanti.

ACORDAO-COMPLETO-2552616

Acórdão de Relação 7439/2022 - Primeira Câmara

Acórdão de Relação

WALTON ALENCAR RODRIGUES

Ministro Vital do Rêgo.

Adoto, como relatório, instrução elaborada pela Secretaria de Recursos, que contou com a concordância do Ministério Público de Contas junto ao TCU:
INTRODUÇÃO
1.	Trata-se de recurso de reconsideração (peça 86) interposto por Geraldo Paiva dos Santos Junior, ex-Prefeito na gestão 2006-2008, contra o Acórdão 5045/2020-TCU-Primeira Câmara (peça 73) , da relatoria do Ministro Vital do Rêgo, proferido nos seguintes termos, com destaque para os itens alcançados pelo efeito suspensivo do recurso:
VISTOS, relatados e discutidos estes autos de tomada de contas especial de responsabilidade do Sr. Geraldo Paiva dos Santos Júnior (CPF XXX.160.424-XX) , ex-prefeito de São José do Campestre/RN, em razão da não comprovação da boa e regular aplicação dos recursos repassados por força do Programa Nacional de Alimentação Escolar, no exercício de 2007;
ACORDAM os Ministros do Tribunal de Contas da União, reunidos em sessão da Primeira Câmara, ante as razões expostas pelo Relator, em: 
9.1. excluir da relação processual o Sr. José Borges Segundo (CPF XXX.833.334-XX) , prefeito sucessor do município de São José do Campestre/RN, gestão de 2009-2012;
9.2. julgar irregulares as contas de Sr. Geraldo Paiva dos Santos Júnior (CPF XXX.160.424-XX) , ex-prefeito, nos termos dos arts. 1º, inciso I, 16, inciso III, alíneas "b" e "c", da Lei 8.443/1992, c/c os arts. 1º, inciso I, 209, incisos II e III, do Regimento Interno do TCU;
9.3. condenar o responsável identificado no subitem anterior, com fundamento no art. 19, caput, da Lei 8.443/1992, c/c o art. 210 do Regimento Interno do TCU, ao pagamento das quantias a seguir especificadas, com a fixação do prazo de 15 (quinze) dias, a contar da notificação, para comprovar, perante o Tribunal (art. 23, inciso III, alínea "a", da Lei 8.443/1992, c/c o art. 214, inciso III, alínea "a", do Regimento Interno) , o recolhimento das dívidas aos cofres do Fundo Nacional de Desenvolvimento da Educação, atualizadas monetariamente e acrescidas dos juros de mora, calculados a partir das datas discriminadas, até a data do recolhimento, na forma prevista na legislação em vigor, abatendo-se os valores eventualmente recolhidos;
	Data da ocorrência
	Valor histórico (R$) 

	01/03/2007
	9.649,20 (D) 

	01/03/2007
	1.394,80 (D) 

	06/04/2007
	1.394,80 (D) 

	06/04/2007
	9.649,20 (D) 

	05/05/2007
	1.394,80 (D) 

	05/05/2007
	9.649,20 (D) 

	31/05/2007
	1.394,80 (D) 

	31/05/2007
	9.649,20 (D) 

	29/06/2007
	1.394,80 (D) 

	29/06/2007
	9.649,20 (D) 

	31/07/2007
	8.109,20 (D) 

	31/07/2007
	9.649,20 (D) 

	31/08/2007
	9.429,20 (D) 

	02/10/2007
	9.429,20 (D) 

	31/10/2007
	9.429,20 (D) 

	05/12/2007
	1.394,80 (D) 

	31/12/2007
	197,93 (C) 

9.4. aplicar ao Sr. Geraldo Paiva dos Santos Júnior (CPF XXX.160.424-XX) a multa prevista no art. 57 da Lei 8.443/1992, no valor de R$ 10.000,00 (dez mil reais) , fixando-lhe o prazo de quinze dias, a contar da notificação, para que comprove, perante o Tribunal (art. 214, inciso III, alínea "a", do Regimento Interno do TCU) , o recolhimento da dívida aos cofres do Tesouro Nacional, atualizada monetariamente desde a data deste acórdão até a do efetivo recolhimento, se paga após o vencimento, na forma da legislação em vigor;
9.5. autorizar, desde logo, a cobrança judicial das dívidas, caso não atendida a notificação, na forma do disposto no art. 28, inciso II, da Lei 8.443/1992;
9.6. autorizar, desde logo, caso solicitado e o processo não tenha sido remetido para cobrança judicial, o pagamento das dívidas em até 36 (trinta e seis) parcelas mensais e consecutivas, nos termos do art. 26 da Lei 8.443/1992, c/c o art. 217 do Regimento Interno/TCU, fixando-se o vencimento da primeira parcela em 15 (quinze) dias, a contar do recebimento da notificação, e o das demais a cada mês, devendo incidir sobre cada valor mensal os correspondentes acréscimos legais, na forma prevista na legislação em vigor, sem prejuízo de alertar o responsável de que a falta de comprovação do recolhimento de qualquer parcela implicará o vencimento antecipado do saldo devedor; e 
9.7. dar ciência desta deliberação à Procuradoria da República no Estado do Rio Grande do Norte, nos termos do § 3º do art. 16 da Lei 8.443/1992, ao Fundo Nacional de Desenvolvimento da Educação e ao responsável.
HISTÓRICO
2.	Cuidam os autos de tomada de contas especial (TCE) instaurada pela Diretoria Financeira do Fundo Nacional de Desenvolvimento da Educação (peça 1, p. 2-9) em desfavor do Sr. Geraldo Paiva dos Santos Júnior, ex-Prefeito - gestão 2006-2008, em razão da não comprovação da boa e regular aplicação dos recursos públicos federais, haja vista irregularidades na prestação de contas relativa aos recursos transferidos pelo FNDE ao município de São José do Campestre (RN) , à conta do Programa Nacional de Alimentação Escolar, exercício 2007 (PNAE/2007) , subdivido em PNAE-Fundamental e PNAE-Creche (PNAC) .
3.	O ex-Prefeito apresentou a prestação de contas dos recursos do PNAE/2007, por meio do Ofício s/n, datado de abril/2008 (peça 1, p. 30-44; e peça 2, p. 1-14) , conforme disciplina o art. 20, § 3º, da Resolução CD-FNDE n. 32/2006, a qual foi reprovada integralmente pelo FNDE mediante a emissão do Parecer 474/2015 - DIAFI/COPRA/CGCAP/DIFIN-FNDE (peça 3, p. 50-57) . Uma das irregularidades constituiu-se na ausência da assinatura do Presidente do Conselho de Alimentação Escolar (CAE) , Sr. Marcondes Alexandre Silva, no parecer conclusivo (peça 2, p. 33) .
4.	Verificou-se, também, que o prefeito sucessor, Sr. José Borges Segundo, chamado a sanar a falha, reenviou a prestação de contas (peça 2, p. 17-42) , desta vez com o parecer assinado pelo Sr. Marcondes Alexandre da Silva. Todavia, o ex-Presidente do CAE informou que não assinou o referido documento, pois alegou tratar-se de documento inidôneo (peça 2, p. 93-94 e peça 52) .
5.	As análises das prestações de contas no âmbito do controle interno encontram-se resumidas no Relatório de TCE nº 20/2016 (peça 3, p. 83-91) , que atribuiu ao Sr. Geraldo Paiva dos Santos Junior a responsabilidade pelo prejuízo causado ao erário, no valor histórico de R$ 102.775,98. Tal conclusão contou com a anuência da Controladoria-Geral da União, conforme registrado no Relatório de Auditoria nº 1006/2016 (peça 3, p. 100-104) .
6.	Encaminhados os autos ao TCU, a Secex/RN confeccionou a instrução anexada à peça 7, pela qual propôs notificar o ex-Prefeito, o que se deu por intermédio do ofício de citação (peça 9, AR: peça 10) , em face da ocorrência descrita literalmente a seguir:
Ocorrência: não comprovação da boa e regular aplicação dos recursos públicos federais, tendo em vista a irregularidade na prestação de contas relativa aos recursos transferidos pelo FNDE ao município de São José do Campestre/RN, à conta do Programa Nacional de Alimentação Escolar, exercício 2007 (PNAE/2007) , subdivido em PNAE-Fundamental e PNAE-Creche, conforme constatação contida no Relatório do Tomador de Contas Especial n. 20/2016, a saber: a prestação de contas enviada pelo responsável ao FNDE foi encaminhada sem que o parecer conclusivo do CAE tivesse a devida assinatura do presidente desse Conselho, Sr. Marcondes Alexandre da Silva, portanto, impossível atestar a correta aplicação dos recursos. E mais, o prefeito sucessor Sr. José Borges Segundo, após ser chamado a sanar a falha, reenviou a prestação de contas, desta feita com o parecer assinado por pessoa não legitimada para tanto, pois o próprio presidente do Conselho afirmou que não apôs sua assinatura no citado documento, portanto, trata-se de documento falso não apto a comprovar a aplicação dos recursos.
Dispositivos violados: art. 93 do Decreto-Lei 200/1967 e art. 17, inciso VIII, da Resolução CD-FNDE 32/2006 vigente à época dos fatos.
7.	O Sr. Geraldo entregou as alegações de defesa (peça 11) , que foram examinadas pela instrução acostada à peça 15, a qual teve como proposta de encaminhamento rejeitar os seus argumentos, julgar irregulares as suas contas, condená-lo em débito e aplicar-lhe a multa prevista no art. 57, da Lei 8.443/1992.
8.	O Exmo. Relator, Ministro Vital do Rêgo, por meio de Despacho juntado à peça 19, entretanto, entendeu prudente restituir os autos à Secex/RN, a fim de realizar diligências no FNDE, na Polícia Federal, na Procuradoria Federal do Rio Grande do Norte, além de autorizar a unidade técnica a realizar audiência do Sr. José Borges (prefeito sucessor) , no caso de as informações que seriam obtidas dos órgãos diligenciados confirmassem a ocorrência do crime de falsificação de documento público.
9.	Recebidas as respostas a essas diligências, constatou-se a necessidade de se realizar outras (peças 36 e 63) , na tentativa de sanear os autos por completo. Por fim, por intermédio da instrução elabora pela Secex-TCE constante da peça 69, foi possível elaborar uma análise de forma a abranger todo o contexto, segundo a qual concluiu por, a exemplo do que havia proposto a Secex/RN (peça 9) , julgar irregulares as contas, condenar em débito e aplicar a multa proporcional ao débito. Além disso, sugeriu-se a exclusão da responsabilidade do Sr. José Borges Segundo (prefeito sucessor) .
10.	Em seguida, a Primeira Câmara deste Tribunal examinou os autos e, em concordância com a proposta de encaminhamento da Secex-TCE, prolatou o Acórdão 5045/2020-TCU-Primeira Câmara, nos termos reproduzidos no primeiro parágrafo desta instrução.
11.	Nesta ocasião, o ex-Prefeito, contrariado com a referida deliberação do TCU, interpõe recurso de reconsideração, por meio do qual pleiteia se eximir da condenação que lhe foi imposta.
EXAME DE ADMISSIBILIDADE
12.	Reitera-se a análise inicial de admissibilidade elaborada por esta Secretaria de Recursos (peça 87) , ratificada pelo Exmo. Relator, Ministro Walton Alencar Rodrigues (peça 90) , para conhecer do recurso de reconsideração (peça 86) , com fundamento no art. 32, inciso I, e art. 33, da Lei 8.443/92, c/c o art. 285 do RI/TCU, suspendendo-se os efeitos referentes aos itens 9.2, 9.3, 9.4 e 9.5 do acórdão impugnado (peça 73) .
EXAME DE MÉRITO
13.	Delimitação
13.1.	O objeto deste recurso de reconsideração é verificar se os argumentos trazidos pelo ex-Prefeito são capazes de demonstrar que ele pode se eximir do dever de comprovar o regular uso dos recursos públicos repassados pelo FNDE, tendo em conta as circunstâncias peculiares deste caso concreto.
13.2.	Por força do julgamento, pelo Supremo Tribunal Federal (STF) , do RE 636.886 (tema 899 da repercussão geral) , que fixou novo entendimento ao art. 37, §5°, da Constituição Federal, segundo o qual: "é prescritível a pretensão de ressarcimento ao erário fundada em decisão de Tribunal de Contas", impõe-se necessária a análise da existência de prescrição na presente tomada de contas especial.
13.3.	Os significativos impactos deste julgamento do STF justificam uma análise mais detalhada do tema, motivo pelo qual a prescrição, embora tenha caráter preliminar, será examinada ao final, de modo a abordar os vários aspectos envolvidos.
14.	Responsabilização (peça 86) 
14.1.	Assinala, no início, o Sr. Geraldo Paiva que as razões para desaprovação das contas enviadas se resumem única e exclusivamente na inexistência da assinatura do Presidente do Conselho de Alimentação Escolar (CAE) no parecer conclusivo emitido, o que se trata de uma falha formal. Transcreve, assim, trecho do voto que antecedeu o acórdão em discussão:
4.	A prestação de contas apresentada pelo ex-prefeito foi integralmente reprovada pelo FNDE (peça 3, p. 50-57) , tendo em vista a ausência da assinatura do presidente do Conselho de Alimentação Escolar (CAE) , Sr. Marcondes Alexandre da Silva, no parecer conclusivo do referido conselho, o que impossibilitou ao tomador de contas atestar a correta aplicação dos recursos. 
14.2.	Alega o recorrente que o Sr. Marcondes Alexandre da Silva, então Presidente do CAE, em nenhum momento justificou a sua não assinatura no parecer conclusivo, já que a conclusão dos próprios pareceres é pela inexistência de irregularidades, como se verificou nos autos. Diz, portanto, que, ao agir dessa maneira, o Sr. Marcondes "prejudicou toda a municipalidade".
14.3.	Assevera que não há referência nos autos a qualquer ato comissivo ou omissivo que lhe possa ser imputado, bem como que não existe nenhuma conduta ilegal ou imoral "com o fito de obter vantagem pessoal".
14.4.	Aduz também o recorrente que a responsabilização do servidor público é subjetiva, a respeito do que apresenta excerto de julgado do TCU e de doutrina. Entretanto, conforme argui, nesse processo a sua responsabilização se deu modo objetivo, simplesmente por conta de sua condição de gestor.
14.5.	Lembra que, nos termos dos artigos 17 e 20, da Resolução/CD/FNDE nº 32, o CAE tem a atribuição de receber e analisar a prestação de contas do PNAE enviada pela Entidade Executora, além de repassá-la diretamente ao FNDE, razão pela qual pondera que "não poderia ser responsabilizado por eventuais irregularidades naquele procedimento."
14.6.	Assevera que a justificativa do Presidente do CAE de que não repassou a prestação de contas ao FNDE por ter verificado irregularidades não é válida, pois, mesmo com irregularidades, a prestação de contas deveria ter sido enviada, a fim de não gerar obstáculos ao repasse de verbas públicas ao município.
14.7.	Afirma que provas de que não existiram irregularidades são os resultados do Inquérito Policial nº 0208/2011 e o Procedimento Administrativo nº 1.28.000.0000203/2011-21, "que atestaram a inexistência de qualquer materialidade delitiva, seja na seara cível ou criminal".
14.8.	Argumenta também que não se comprova que tenha havido prejuízo ao erário, visto que os recursos repassados para custear a aquisição de gêneros alimentícios foram devidamente aplicados.
14.9.	Sustenta que não há qualquer ato doloso que lhe possa ser atribuído ou mesmo culposo, já que na situação concreta destes autos não poderia ser-lhe exigível conduta diversa.
14.10.	Finalmente, o recorrente colaciona diversos excertos doutrinários a respeito de teorias sobre responsabilização, por meio das quais busca reforçar seus argumentos.
Análise:
14.11.	Os argumentos apresentados pelo recorrente são incapazes de alterar o julgamento do acórdão que o impôs sanções, pelo que se expõe a seguir.
14.12.	Muito embora o ex-Prefeito tenha reproduzido o trecho do voto do Relator do acórdão recorrido (item 14.1 desta instrução) em que se destaca a irregularidade referente à ausência da assinatura do Presidente do CAE no parecer conclusivo, essa não é a única causa da desaprovação das contas.
14.13.	Uma outra causa bastante evidente apontada categoricamente bem no início do trâmite deste processo refere-se à correspondência enviada pela Diretoria Financeira do FNDE ao Sr. Geraldo, por meio da "NOTIFICAÇÃO DIPRA Nº 53243/PNAE - FUNDAMENTAL/2008", de 14/5/2008 (peça 2, p. 15) , na qual se lê no 1.1 que o Demonstrativo Sintético "Não comprovou a execução dos recursos Pré Escola e Ensino Fundamental".
14.14.	Importa frisar que essa resposta foi encaminhada apenas 36 dias depois de o recorrente ter prestado contas, o que se deu em 8/4/2008, conforme consta da peça 1, p. 30-44 a peça 2, p. 1-14, ou seja, de maneira tempestiva.
14.15.	Quanto à conduta do Sr. Marcondes Alexandre da Silva, ex-Presidente do CAE, a alegação do recorrente é pontualmente contrária às declarações do representante do CAE, pois este justificou a sua não assinatura no parecer conclusivo, pelo fato de o colegiado ter encontrado irregularidades na prestação de contas, o que também se opõe a outra assertiva do recorrente.
14.16.	 A afirmação de que não agiu com intuito de obter vantagem pessoal não contribui para afastar a responsabilização do recorrente, já que a causa de sua condenação foi não ter comprovado a regular aplicação dos recursos públicos federais colocados sob sua tutela, o que se baseia no art. 70, Parágrafo único, da Constituição Federal, art. 93, do Decreto-Lei 200/1967 e art. 24, da Resolução CD-FNDE 32/2006.
14.17.	Diferentemente do que afirma o recorrente, vigora no TCU o exame da conduta dos agentes públicos sob o prisma da responsabilidade subjetiva. Assim, basta o atendimento simultâneo de três requisitos para a responsabilização: ato ilícito na gestão dos recursos públicos, conduta dolosa ou culposa (stricto sensu) do agente, e nexo de causalidade entre o dano e o comportamento do agente. Sobre essa matéria, eis o enunciado da jurisprudência selecionada do TCU, referente ao Acórdão 760/2013-TCU-Plenário (Rel. Min. Ana Arraes) , que bem retrata a questão:
"A apuração de responsabilidade nas matérias submetidas à apreciação do TCU não se vincula à indicação de conduta dolosa do agente. Impõe-se ao gestor público o dever de demonstrar a boa e regular aplicação dos recursos sob sua guarda, sendo que a omissão ou falta de exação no cumprimento dessa obrigação induz à presunção de culpa."
14.18.	Importa enfatizar que, ainda que o representante do CAE não tenha agido adequadamente, isso não favorece a defesa do recorrente, pois eles possuem competências diferentes no contexto do PNAE, embora se complementem.
14.19.	Não se pode acolher a alegação de que a culpabilidade do ex-Prefeito deveria ser afastada, pela aplicação da excludente da inexigibilidade de conduta diversa, pois um procedimento diverso exigível do ex-Prefeito seria atender ao comando do art. 24, Resolução/CD/FNDE nº 32, de 10 de agosto de 2006:
Art. 24. As despesas realizadas na execução do PNAE serão comprovadas mediante documentos fiscais originais ou equivalentes, na forma da legislação regulamentar, a qual a EE estiver vinculada, devendo os recibos, faturas, notas fiscais e quaisquer outros documentos comprobatórios serem emitidos em nome da EE, devidamente identificados com o nome do FNDE e o nome do Programa e arquivados na EE, juntamente com o demonstrativo e o extrato de que trata o artigo 20 desta Resolução, pelo prazo de 05 (cinco) anos, contados da data da aprovação da prestação de contas anual do FNDE pelo órgão de controle externo, ficando à disposição do TCU, do FNDE, do Sistema de Controle Interno do Poder Executivo Federal e do CAE.
14.20.	Quanto ao fato de os procedimentos instaurados no Ministério Público Federal terem sido arquivados, eles sequer guardam relação com as irregularidades pelas quais houve sanção nesta TCE. É de se lembrar que esses procedimentos foram iniciados para apurar crime de falsidade ideológica relacionada com a possível falsificação da assinatura do Sr. Marcondes no parecer conclusivo do CAE.
14.21.	Dessa maneira, verifica-se que nenhum dos argumentos aduzidos pelo recorrente tem o poder de cancelar o acórdão ora questionado.
15.	Prescrição
15.1.	A prescrição assume particular relevância, dado o recente julgamento, pelo STF, do Recurso Extraordinário 636.886 (tema 899 da repercussão geral) . Os significativos impactos deste julgamento foram objeto de análise pela Serur nos autos do TC 027.624-2018-8. Por economia processual, juntou-se a estes autos (peças 100-101) cópia do exame e do pronunciamento da unidade emitidos pela Serur naquele processo, em que foram fundamentadas as seguintes premissas, que serão consideradas no presente exame:
	a) pela jurisprudência até então vigente, a pretensão punitiva exercida pelo Tribunal de Contas estava sujeita à prescrição decenal, regida pelos critérios fixados no Acórdão 1441/2016-TCU-Plenário. Já quanto ao débito, a ação de ressarcimento era considerada imprescritível, por expressa previsão do art. 37, § 5º, da Constituição Federal. No entanto, ao julgar o RE 636.886, o STF conferiu nova interpretação a esse dispositivo, fixando a tese de que "é prescritível a pretensão de ressarcimento ao erário fundada em decisão de Tribunal de Contas";
	b) embora o RE 636.886 tenha por objeto a execução de acórdão condenatório proferido pelo TCU, a interpretação conferida pelo STF ao art. 37, § 5º, da Constituição, afeta a ação de ressarcimento como um todo, abrangendo não só a execução, mas também a pretensão condenatória. E, ao contrário da decisão proferida no julgamento do tema 897 (RE 852.475) , no tema 899, relativo à atuação do Tribunal de Contas, a conclusão de que a pretensão de ressarcimento é prescritível foi estabelecida de forma categórica, sem ressalvar as condutas dolosas qualificáveis como ato de improbidade;
	c) as pretensões punitiva e de ressarcimento devem observar o mesmo regime na atividade de controle externo, dado o objetivo comum da prescrição, de fixar prazo para o Tribunal de Contas agir, buscando caracterizar o ilícito, identificar seu autor, dimensionar as consequências da conduta (em especial, a quantificação do dano) e impor as consequências legais, independentemente do fato de tais consequências terem natureza punitiva ou ressarcitória;
	d) o Código Civil e a Lei 9.873/1999 constituem as duas alternativas que, de forma mais consistente, polarizam os debates acerca do regime de prescrição a ser observado no processo de controle externo. Não obstante a relevância dos fundamentos utilizados no Acórdão 1441/2016-TCU-Plenário, favoráveis à aplicação do Código Civil, a Lei 9.873/1999 adota balizas usuais no âmbito do direito público, prevê causas de interrupção em tudo compatíveis com o processo de controle externo e já vem sendo utilizada pelo STF para limitar o exercício da pretensão punitiva pelo TCU, em decisões posteriores ao Acórdão 1441/2016-TCU-Plenário. Assim, até que sobrevenha norma específica, entende-se que a prescrição das medidas de ressarcimento a cargo do tribunal de contas deve observar o regime Lei 9.873/1999;
	e) considerando, porém, que o acórdão proferido no RE 636.886 ainda está sujeito à oposição de embargos declaratórios, não é recomendável reconhecer a prescrição desde logo, ante a possibilidade de esclarecimento da decisão em sentido diverso do ora defendido (notadamente quanto aos atos dolosos) ou mesmo a modulação de seus efeitos, para preservar as ações de controle instauradas com base no entendimento jurisprudencial até então vigente;
	f) assim, nos casos em que a prescrição não tenha ocorrido por nenhum dos dois regimes (Código Civil ou Lei 9.873/1999) , o desfecho do processo não se alterará, qualquer que seja a premissa adotada (imprescritibilidade, prescritibilidade pelo Código Civil ou pela Lei 9.873/1999) , viabilizando-se o imediato julgamento. Já nas situações em que a pretensão de ressarcimento esteja prescrita por algum dos dois regimes, ou por ambos, é recomendável que o julgamento do processo seja sobrestado, até ulterior deliberação do Tribunal.
15.2.	As manifestações da Serur juntadas às peças 100-101 foram elaboradas quando ainda não estava disponibilizado o inteiro teor do acórdão do RE 636.886. Em nova análise após a publicação da decisão (DJe de 24/6/2020) , inclusive mediante o cotejo com os demais votos proferidos no julgamento, conclui-se pela subsistência das premissas indicadas acima, cabendo destacar dois aspectos relevantes.
15.3.	O primeiro diz respeito à ressalva aos atos dolosos de improbidade. Observa-se que tanto na manifestação do TCU, como amicus curiae (peça 35 do RE 636.886) , como na manifestação do Ministério Público Federal na condição de fiscal da ordem jurídica (peça 38) , o tema 897 foi invocado com o fim de preservar a atuação dos tribunais de contas no caso de prejuízos causados dolosamente, mediante condutas típicas de improbidade administrativa. Todavia, o pedido não foi acolhido. No ponto, não houve divergência quanto ao entendimento do relator, de que "as razões que levaram a maioria da Corte a estabelecer excepcional hipótese de imprescritibilidade, no tema 897, não estão presentes em relação as decisões do Tribunal de Contas que resultem imputação de débito ou multa".
15.4.	O segundo aspecto diz respeito à não incidência do Código Civil no regime de prescrição do ressarcimento. Nos votos em que a questão do prazo prescricional foi abordada, a referência foi sempre ao prazo quinquenal, usualmente adotado pelas normas de direito público.
15.5.	Com essas explicações adicionais, passa-se à análise da prescrição no caso em exame, considerando-se as premissas indicadas anteriormente. 
Análise da prescrição segundo os critérios do Acórdão 1441/2016-TCU-Plenário
15.6.	No que se refere à pretensão punitiva, o TCU tem tradicionalmente aplicado os critérios definidos no Acórdão 1441/2016-TCU-Plenário, que, em incidente de uniformização de jurisprudência, orientou-se pela aplicação do Código Civil. Por este acórdão, em linhas gerais, a prescrição subordina-se ao prazo geral de dez anos (CC, art. 205) , contado a partir da data da ocorrência do fato e interrompido pelo ato que ordenar a citação, a audiência ou a oitiva da parte.
15.7.	Entre outras razões que justificaram a adoção desse critério destaca-se a de que o citado dispositivo constitui uma cláusula geral a ser empregada sempre que a pretensão for prescritível, mas a lei não estabelecer um prazo específico, como na hipótese.
15.8.	Aplicando essas balizas ao caso em exame, verifica-se que a prescrição não ocorreu, pois o seu termo inicial se deu em 5/12/2007, data em que ocorreu o último repasse do FNDE (item 9.3 do acórdão) , tendo sido o prazo interrompido pela citação do responsável ordenada em 9/5/2017 (peça 8 - Pronunciamento da Unidade que ordenou a citação) , antes, portanto, de decorrido o prazo decenal.
15.9.	Dessa forma, como o acórdão impugnado (peça 73) data de 24/4/2020 (antes de ter transcorrido dez anos da data da interrupção - 9/5/2017) , conclui-se não se ter operado a prescrição nos parâmetros definidos no Acórdão 1441/2016-TCU-Plenário.
Análise da prescrição pelo regime da Lei 9.873/1999 (MS 32.201) 
15.10.	Adotando-se as premissas fixadas na Lei 9.873/1999 ao caso em exame, e mesmo considerando-se o prazo geral, de cinco anos, observa-se que não teria ocorrido a prescrição. Para tanto, é preciso considerar os seguintes parâmetros:
a) Termo inicial:
15.11.	A Lei 9.873/1999, art. 1º, parte final, traz previsão expressa a respeito do início do prazo em se tratando de infração de caráter permanente ou continuado. Nesta hipótese, a prescrição começa a correr não da data de cada fato, e sim "do dia em que tiver cessado" a permanência ou a continuidade.
15.12.	 Na hipótese em exame, estão presentes os requisitos típicos de uma infração permanente, com repasses no período de 1/3/2007 a 5/12/2007 (item 9.3 do acórdão recorrido) . Assim, há de se ter como termo inicial da prescrição a data do último repasse realizado (5/12/2007) .
b) Prazo:
15.13.	A Lei 9.873/1999 apresenta um prazo geral, de cinco anos (art. 1º) , e um prazo especial, previsto no art. 1º, § 2º, a saber: "quando o fato objeto da ação punitiva da Administração também constituir crime, a prescrição reger-se-á pelo prazo previsto na lei penal". 
15.14.	No caso dessa TCE, aplica-se o prazo geral (cinco anos) , já que a irregularidade não constituiu crime. Dessa forma, as causas interruptivas indicadas abaixo evidenciam que a prescrição não teria ocorrido. 
c) Interrupções por atos inequívocos de apuração dos fatos:
15.15.	De acordo com a Lei 9.873/1999, a prescrição se interrompe "por qualquer ato inequívoco, que importe apuração do fato" (art. 2º, II) , conforme a seguir: 
	a) peça 2, p. 15, notificação do FNDE ao recorrente, de 14/5/2008;
	b) peça 2, p. 52-73 - ofício do FNDE ao recorrente comunica falhas na PC, de 19/11/2010;
c) peça 2, p. 123-125 a peça 3, p. 1 - ofício do FNDE informa resultado da análise financeira da PC, de 10/9/2013;
d) peça 3, p. 50-57 - FNDE reprova prestação de contas, em 26/8/2015
	e) peça 1, p. 2-9 - instauração da TCE, em 27/5/2016;
	f) peça 3, p. 83-91 - relatório de TCE, de 11/7/2016
h) peça 19 - Despacho VR - diligências, de 10/10/2017
i) peça 36 - instrução - diligências, de 21/5/2018
d) Interrupções pela citação do responsável:
15.16.	A prescrição também é interrompida "pela notificação ou citação do indiciado ou acusado, inclusive por meio de edital", nos termos do art. 2º, I, da Lei 9.873/1999. E, no regime dessa lei, a interrupção se dá pela citação propriamente dita, e não pelo despacho que a ordena. Com esse fundamento, houve a interrupção:
g) peça 9 - Ofício de citação 0338/2017-TCU/SECEX-RN, de 9/5/2017
15.17.	Cabe destacar, por oportuno, que, em se tratando de devedores solidários, a interrupção da prescrição feita a um prejudica aos demais. Incide, nesse caso, regra própria da teoria geral das obrigações, segundo a qual "a interrupção efetuada contra o devedor solidário envolve os demais" (art. 204, § 1º, do Código Civil) . São consequências próprias da solidariedade (a exemplo da regra de que o credor pode demandar qualquer dos devedores, art. 275 do Código Civil) , que não precisam ser repetidas em cada diploma legal específico.
e) Interrupção pela decisão condenatória recorrível: 
15.18.	Por fim, a prescrição também se interrompe "pela decisão condenatória recorrível" (art. 2º, III, da Lei 9.873/1999) . Com esse fundamento, houve a interrupção em 24/4/2020, data da sessão em que foi proferido o acórdão condenatório (peça 73) . Essa interrupção é relevante, por estabelecer prazo para julgamento do recurso.
f) Prescrição intercorrente: 
15.19.	Nos termos do art. 1º, § 1º, da Lei 9.873/1999, opera-se a prescrição intercorrente se o processo ficar paralisado por mais de três anos, aguardando "julgamento ou despacho". 
15.20.	Note-se que há uma correlação entre essa hipótese e as causas de interrupção da prescrição do art. 2º. Com efeito, uma vez interrompida a prescrição por alguma das hipóteses do art. 2º, o processo não pode ficar inativo, sem qualquer inovação processual relevante, por mais de três anos. 
15.21.	Trata-se de prazo específico, não se aplicando nem o prazo geral de cinco anos nem o prazo especial, da lei penal (§ 2º) . A finalidade da prescrição intercorrente, com seu prazo próprio, é a de assegurar a eficiência e celeridade nas apurações administrativas. Seria contrário a essa finalidade a paralisação injustificada do processo por período maior que o triênio estabelecido para a hipótese.
15.22.	A extrapolação do prazo de três anos, sem inovação relevante no processo, pode configurar negligência. Por isso, além de se operar a prescrição, deve-se promover a "apuração da responsabilidade funcional decorrente da paralisação, se for o caso". 
15.23.	Em muitas situações o exame da prescrição intercorrente pode ficar prejudicado nos processos já em tramitação no TCU. Como a ação de ressarcimento era considerada imprescritível, as peças que compõem a tomada de contas especial, elencadas no art. 10 da Instrução Normativa-TCU 71/2012, não contemplam informações pormenorizadas quanto ao andamento do processo na fase interna, o que pode prejudicar a análise de eventual paralisação por mais de três anos. 
15.24.	Assim, caso o tribunal venha a adotar a sistemática da Lei 9.873/1999 para aferir a prescrição, convém avaliar, oportunamente, a possibilidade de ajustes na IN-TCU 71/2012, para que as tomadas de contas especiais encaminhadas ao tribunal contenham informações sobre as interrupções ocorridas na fase interna do procedimento (como, por exemplo, declaração do órgão instaurador da TCE, de que o processo não ficou paralisado por mais de três anos, na forma do art. 1º, § 1º, da citada lei) . 
15.25.	Especificamente a respeito desta TCE, as próprias causas de interrupção supramencionadas evidenciam que o processo teve andamento regular (entre as datas de 5/12/2007 e 24/4/2020) , sem verificação de nenhuma ocorrência de prescrição intercorrente.
Conclusão sobre a prescrição
15.26.	Dessa forma, conclui-se que por nenhum dos dois regimes ocorreu a prescrição.
CONCLUSÃO
16.	Das análises anteriores, conclui-se que os argumentos oferecidos pelo recorrente se mostraram incapazes de comprovar o uso adequado dos recursos públicos repassados pelo Fundo Nacional de Desenvolvimento da Educação.
17.	Portanto, a proposta será de negativa de provimento.
18.	Quanto à prescrição, conclui-se, pelo que se demonstrou no tópico 15 (e subitens) desta instrução, que ela não ocorreu, tanto pelo critério do Acórdão 1441/2016-TCU-Plenário como pelo regime da Lei 9.873/1999 (MS 32.201) .
19.	Por essas razões, deve-se propor o provimento parcial deste recurso de reconsideração.
PROPOSTA DE ENCAMINHAMENTO
20.	Diante do exposto, submete-se à consideração superior este exame do recurso de reconsideração interposto por Geraldo Paiva dos Santos Junior contra o Acórdão 5045/2020-TCU-Primeira Câmara, a fim de propor, com base nos artigos 32, inciso I, e 33, da Lei 8.443/92, c/c o artigo 285 do RI/TCU:
a) conhecer do recurso e, no mérito, negar-lhe provimento;
b) dar ciência ao responsável, aos interessados e à Procuradoria da República no Rio Grande do Norte.

André Augusto de Castro (3898/OAB-RN), representando Geraldo Paiva dos Santos Junior.

Procurador Rodrigo Medeiros de Lima.

tomada de contas especial (TCE). Fundo Nacional de Desenvolvimento de Educação (FNDE). Programa Nacional de Alimentação Escolar (PNAE). Exercício 2007. Ausência de comprovação da regular aplicação dos recursos repassados. Prestação de contas incompleta. Contas irregulares. Débito. Multa. Recurso de reconsideração. Conhecimento. NÃO PROVIMENTO.

TOMADA DE CONTAS ESPECIAL (TCE)

Secretaria de Recursos (Serur); Secretaria de Controle Externo de Tomada de Contas Especial (SecexTCE).

Trata-se de recurso de reconsideração interposto por Geraldo Paiva dos Santos Junior, contra o Acórdão 5045/2020-TCU-Primeira Câmara, que julgou irregulares suas contas, condenando-o ao recolhimento do débito apurado e ao pagamento de multa.
	A deliberação foi exarada em tomada de contas especial instaurada pelo Fundo Nacional de Desenvolvimento da Educação (FNDE) , em razão da não comprovação da boa e regular aplicação dos recursos transferidos ao município de São José do Campestre (RN) , à conta do Programa Nacional de Alimentação Escolar, exercício 2007 (PNAE/2007) , subdivido em PNAE-Fundamental e PNAE-Creche.
	O recorrente alega ser equivocada sua responsabilização, pois a ausência de assinatura do Presidente do Conselho de Alimentação Escolar (CAE) no parecer conclusivo é falha meramente formal e que o então presidente não justificou a decisão de não opor sua assinatura no documento que atestava a regularidade das ações empreendidas.
	Argumenta, ainda, regularidade na aplicação dos recursos e provas constantes do Inquérito Policial nº 0208/2011 e do Procedimento Administrativo nº 1.28.000.0000203/2011-21.
	A Secretaria de Recursos e o Ministério Público de Contas propugnaram por conhecer do recurso e negar-lhe provimento.
	Adoto os pareceres constantes dos autos como razões de decidir, sem prejuízo das observações a seguir.  
	O recurso deve ser conhecido, por preencher os requisitos atinentes à espécie.
	Quanto ao mérito, não merecem acolhimento os argumentos apresentados pelo recorrente.
	A prestação de contas não foi reprovada apenas em razão da falta de assinatura do Presidente do CAE. O FNDE apontou que o demonstrativo sintético apresentado não comprovava a execução dos recursos Pré Escola e Ensino Fundamental.
	Ademais, nos autos, há declarações de que o parecer do Conselho não foi assinado pelo fato de o então Presidente ter verificado irregularidades na prestação de contas.
	A conduta não dolosa ou a não comprovação de locupletamento não socorrem o ex-prefeito. No TCU, é pacífico que o gestor público tem o dever de demonstrar a boa e regular aplicação dos recursos sob sua guarda, sendo que a omissão ou falta de exação no cumprimento dessa obrigação induz à presunção de culpa, que é suficiente para responsabilização.
	Os procedimentos instaurados no Ministério Público Federal citados pelo recorrente não guardam relação com as irregularidades ensejadoras das sanções nesta TCE, pois foram iniciados para apurar crime de falsidade ideológica relacionada com a possível falsificação da assinatura do então presidente do CAE, ocorrida na gestão seguinte a do responsável.
	Quanto à possível prescrição da pretensão de ressarcimento ao Erário, registro que, até o momento, não foi exarada, pelo Supremo Tribunal Federal, decisão com repercussão geral acerca da matéria em processos de controle externo. 
	Embora a questão tratada pelo RE 636.886/AL (tema 899 da repercussão geral) , frequentemente suscitado pelos responsáveis, trate da fase posterior à formação do título executivo, o TCU iniciou discussões sobre as premissas da prescritibilidade e eventual mudança de entendimento no TC Processo 000.006/2017-3. 
	Até o julgamento de tal processo, em homenagem ao princípio do Colegiado, aplico ao presente caso a jurisprudência pacífica desta Corte sobre a imprescritibilidade do dano ao Erário.
	Por todo o exposto, nego provimento ao recurso de reconsideração interposto por Geraldo Paiva dos Santos Junior e voto para que o Tribunal adote a minuta de acórdão que submeto à apreciação do Colegiado.
TCU, Sala das Sessões, em 22 de março de 2022.
WALTON ALENCAR RODRIGUES 
Relator